【裁判字號】    98,審訴,418
【裁判日期】    980525
【裁判案由】    偽造文書等
【裁判全文】
臺灣高雄地方法院刑事判決             98年度審訴字第418號
公  訴  人  臺灣高雄地方法院檢察署檢察官
被      告  甲○○
上列被告因偽造文書等案件，經檢察官提起公訴（97年度偵字第
33803 號），嗣因被告於準備程序進行中就被訴事實為有罪陳述
，經告知簡式審判程序之旨並聽取當事人意見後，本院裁定進行
簡式審判程序並判決如下：
    主  文
甲○○犯行使變造私文書罪，處有期徒刑肆月；又犯業務侵占罪
，處有期徒刑柒月。應執行有期徒刑玖月。
    事  實
一、緣甲○○前自民國88年4 月15日起至97年8 月21日止，任職
    於國泰人壽保險股份有限公司（以下稱「國泰人壽公司」）
    先後擔任保險業務員及業務主任，負責為該公司拓展業務，
    並協助保戶辦理各種保險給付申請及為該公司向保戶收取各
    類款項等事宜，為從事業務之人。又甲○○於96年10月間某
    日乃招攬董悟靜就其原先所投保國泰人壽公司投資型保單以
    外、另得附隨交付一定款項作為個人投資，雙方乃約定投資
    金額為新台幣（以下同）110 萬元。俟甲○○於96年10月16
    日向國泰人壽公司承辦人員進行確認後，即已知悉依據董悟
    靜先前投保金額僅得另行投資86萬元，且依國泰人壽公司規
    定亦不得超額投資等情事，並由該承辦人員於同日開立金額
    為86萬元之續期保費送金單交予甲○○收執，詎甲○○竟意
    圖為自己不法所有並基於行使變造私文書之犯意，逕以打字
    剪貼後再以彩色影印之方式，擅將上述續期保費送金單中「
    定期保險費」與「合計保費欄」兩欄原記載「860,000 元」
    變更為「1,100,000 元」而據以變造該份續期保費送金單1
    紙，復於同年月17日持向董悟靜行使，向其訛稱確得依據原
    約定金額110 萬元進行投資云云，使董悟靜因而陷於錯誤，
    遂於同日依約匯款110 萬元至甲○○所申請玉山銀行大昌分
    行帳號0000000000000 號帳戶內，以此方式向董悟靜詐得24
    萬元既遂，亦足生損害於董悟靜及國泰人壽公司有關保戶管
    理之正確性。嗣甲○○收受前述110 萬元後，明知依據國泰
    人壽公司規定必須將其向保戶所收取投資款項如數交予公司
    入帳，不得擅自處分挪用，復另基於業務侵占之犯意，擅將
    董悟靜所交付上述款項其中86萬元部分（即扣除前開詐得24
    萬元之餘款）逕自侵占入己。嗣經董悟靜發覺有異而通知國
    泰人壽公司，遂經該公司查核帳目後，始循線查悉上情。
二、案經國泰人壽公司訴請台灣高雄地方法院檢察署檢察官偵查
    起訴。
    理  由
一、本件被告甲○○所犯係刑法第216 條、第210 條行使變造私
    文書罪、第336 條第2 項業務侵占罪及同法第339 條第1 項
    詐欺取財既遂罪，其法定刑俱為死刑、無期徒刑、最輕本刑
    為3 年以上有期徒刑以外之罪，於準備程序進行中被告就被
    訴事實為有罪陳述，由受命法官告知簡式審判程序要旨並聽
    取其與公訴人之意見，經被告同意適用簡式審判程序後，本
    院亦認無不得或不宜改依簡式審判程序進行之處，爰依刑事
    訴訟法第273 條之1 第1 項、第284 條之1 規定，本院合議
    庭裁定由受命法官獨任進行簡式審判程序，合先敘明。
二、前揭事實，業經證人乙○○到庭證述綦詳，並有流用明細表
    、被告人事資料、系爭變造續期保費送金單、被害人董悟靜
    提出之聲明書暨郵政跨行匯款申請書及被告所出具之切結書
    各1 件在卷可稽，復據被告於本院審理中坦認上情不諱，足
    徵其自白核與事實相符，堪予採信。按業務侵占罪之成立，
    以因執行業務而持有他人之物為前提，倘行為人基於業務關
    係合法持有他人之物，而於持有狀態繼續中，擅自處分或易
    持有為所有之意思而逕為所有人之行為，即足當之。查被告
    平素既以為國泰人壽公司對保戶收取款項為其業務內容，詎
    其竟將附隨於保單契約而向董悟靜所收取之投資款86萬元擅
    自挪為己用，是被告此部分所為業已該當刑法業務侵占罪之
    構成要件甚明。其次，茲據證人乙○○到庭具結證述：依據
    國泰人壽公司規定，保戶董悟靜經核算後僅得投資86萬元，
    亦不得超額投資等語屬實，此情亦為被告所是認無訛，故本
    件就董悟靜所交付110 萬元款項其中86萬元部分，性質上要
    屬被告基於業務關係所收取，自無疑義，然餘款24萬元既係
    被告意圖為自己不法之所有，隱瞞前述投資上限之事實而向
    董悟靜訛稱仍得併予投資云云，以致被害人陷於錯誤始為交
    付，從而被告就此部分所為自應論以刑法第339 條第1 項詐
    欺取財既遂罪之責，方屬適法。綜前所述，本件事證明確，
    被告前揭犯行洵堪認定，俱應依法論科。
三、核被告甲○○所為，各係犯刑法第216 條、第210 條行使變
    造私文書罪、第339 條第1 項詐欺取財既遂罪及同法第336
    條第2 項業務侵占罪。被告變造系爭續期保費送金單後再持
    向被害人董悟靜行使，其變造之低度行為應為行使之高度行
    為所吸收，不另論罪。又被告所犯行使變造私文書罪與詐欺
    取財既遂罪彼此間非僅犯罪時間高度重疊，客觀上足堪認為
    屬於法律上之一行為，且主觀上亦係基於同一犯罪計畫而緊
    接實施之犯行，縱令我國刑法業已刪除牽連犯之規定，為避
    免對於行為人造成過度評價之不當，本院遂認仍宜成立想像
    競合而從一重論以行使變造私文書罪即為已足。另被告所犯
    行使變造私文書罪與業務侵占既遂罪，彼此間犯意個別且行
    為互殊，應予分論併罰為當。爰審酌被告不思以正當途徑賺
    取錢財，反利用被害人董悟靜及國泰人公司之信任，擅自侵
    占公司款項及訛詐他人財物，且不法侵占及詐騙款項數額非
    微，復參以其犯罪後雖知坦承犯行，然迄今仍未適當賠償被
    害人等所受損失等一切情狀，各量處如主文所示之刑且合併
    定其應執行之刑，以資懲儆。再者，被告所變造系爭續期保
    費送金單1 紙既未扣案，復由被告持向被害人行使，自非其
    所有之物，遂不併予諭知沒收，附此敘明。
四、另查，被告除起訴書所載犯罪事實外，另就其所涉詐欺取財
    既遂之犯行雖未據公訴人併予起訴，然此核與前揭已起訴之
    行使變造私文書部分既有想像競合之裁判上一罪關係，當為
    起訴效力所及，本院自應一併審理。
五、此外，公訴意旨雖認被告基於業務關係所侵占款項數額應為
    110 萬元云云，惟按，犯罪事實應依證據認定之，無證據不
    得認定其犯罪事實，又不能證明被告犯罪者，應諭知無罪之
    判決，刑事訴訟法第154 條第2 項、第301 條第1 項分別定
    有明文。所謂證據，係指足以認定被告確有犯罪行為之積極
    證據而言，該項證據自須適合於被告犯罪事實之認定，始得
    採為斷罪資料。苟積極證據不足為不利於被告事實之認定時
    ，即應為有利於被告之認定，更不必有何有利之證據，最高
    法院29年上字第3105號、30年上字第81 6號分別著有判例可
    資參照。承前所述，本件被告就董悟靜所交付110 萬元其中
    24萬元乃係其實施詐欺犯罪所得，是該等款項既非被告自始
    本於業務關係所持有之物，縱令被告事後擅加挪用，依法仍
    無由論以業務侵占之罪。然此部分事實既經檢察官認與前揭
    業務侵占有罪部分具有實質上一罪關係，遂不另為無罪之諭
    知，併此敘明。
據上論斷，應依刑事訴訟法第273 條之1 第1 項、第299 條第1
項前段，刑法第216 條、第210 條、第336 條第2 項、第339 條
第1 項、第55條、第51條第5 款，刑法施行法第1 條之1 ，判決
如主文。
中    華    民    國    98    年    5     月    25    日
                  刑事第十庭  法  官    陳明呈
以上正本證明與原本無異。
如不服本判決應於收受送達後10日內向本院提出上訴書狀，並應
敘述具體理由；如未敘述上訴理由者，應於上訴期間屆滿後20日
內向本院補提理由書（均須按他造當事人之人數附繕本）「切勿
逕送上級法院」。
中    華    民    國    98    年    5     月    25    日
                              書記官    張琇晴
附錄本判決論罪科刑之法條
中華民國刑法第210條（偽造變造私文書罪）
偽造、變造私文書，足以生損害於公眾或他人者，處5 年以下有
期徒刑。
中華民國刑法第216條（行使偽造變造或登載不實之文書罪）
行使第210 條至第215 條之文書者，依偽造、變造文書或登載不
實事項或使登載不實事項之規定處斷。
中華民國刑法第336條(公務公益侵占罪、業務侵占罪)
對於公務上或因公益所持有之物，犯前條第1 項之罪者，處1 年
以上7 年以下有期徒刑，得併科5 千元以下罰金。
對於業務上所持有之物，犯前條第1 項之罪者，處6 月以上5 年
以下有期徒刑，得併科3 千元以下罰金。
前二項之未遂犯罰之。
中華民國刑法第339條（普通詐欺罪）
意圖為自己或第三人不法之所有，以詐術使人將本人或第三人之
物交付者，處5 年以下有期徒刑、拘役或科或併科1 千元以下罰
金。
以前項方法得財產上不法之利益或使第三人得之者，亦同。
前二項之未遂犯罰之。


司法院資訊處製作；財團法人民間司法改革基金會備份。
